臺灣臺中地方法院刑事判決             100年度訴字第1125號
公  訴  人  臺灣臺中地方法院檢察署檢察官
被      告  楊秋英
上列被告因公共危險案件，經檢察官提起公訴（100 年度偵字第
5571號），本院判決如下：
    主    文
楊秋英放火燒燬他人所有如附表所示之物，致生公共危險，處有
期徒刑拾月。扣案之汽油貳瓶、打火機壹個，均沒收。
    犯罪事實
一、楊秋英因受精神分裂症之影響，致其辨識行為違法或依其辨
    識而行為之能力顯著減低，竟基於燒燬他人所有物之犯意，
    於民國100 年2 月18日凌晨某時許，在臺中市西屯區○○○
    路233 巷18號11樓之1 住處，先將汽油裝入紅色塑膠容器內
    再放入塑膠袋中，隨即於同日4 時26分許，攜帶該塑膠袋從
    3 樓搭乘電梯至1 樓，再步行走樓梯之方式，至臺中市西屯
    區○○○路233 巷1 號地下2 樓「國安國宅社區」地下室停
    車場71號停車格後方，將所攜帶之汽油潑灑於地面後，再以
    其所有之打火機點火引燃，致華致凱所有停放在71號停車格
    之車牌號碼2321-TX 號自用小客車之後保險桿處及停放在72
    號停車格陳怡瑋所有供其男友姜士麒所使用之車牌號碼H9-3
    139 號自用小客車之右前側保險桿處起火燃燒而引起大火，
    並燒燬如附表所示之物，復致停車格附近牆上及停車格上方
    之牆面有燻黑變色，致生公共危險。楊秋英放火之後，隨即
    以步行走樓梯至1 樓，再搭乘電梯至3 樓之方式離開現場，
    而該大火幸經該社區管理員羅元垂及時發現，迅速將火撲滅
    ，並報警處理，經警調閱該社區之監視器錄影畫面而發覺上
    情，並於100 年3 月2 日下午6 時30分許，持本院核發之搜
    索票，至楊秋英上開住處執行搜索而查獲，並扣得其所有之
    汽油2 瓶、打火機1 個。
二、案經臺中市政府警察局第六分局移送臺灣臺中地方法院檢察
    署檢察官偵查起訴。
    理    由
壹、程序方面
一、按被告以外之人（包括證人、鑑定人、告訴人、被害人及共
    同被告等）於審判外之陳述雖不符刑事訴訟法第159 條之1
    至之4 等4 條之規定，而經當事人於審判程序同意作為證據
    ，法院審酌該言詞陳述或書面陳述作成時之情況，認為適當
    者，亦得為證據；當事人、代理人或辯護人於法院調查證據
    時，知有刑事訴訟法第159 條第1 項不得為證據之情形，而
    未於言詞辯論終結前聲明異議者，視為有前項之同意，同法
    第159 條之5 定有明文。立法意旨在於傳聞證據未經當事人
    之反對詰問予以核實，原則上先予排除。惟若當事人已放棄
    反對詰問權，於審判程序中表明同意該等傳聞證據可作為證
    據；或於言詞辯論終結前未聲明異議，基於尊重當事人對傳
    聞證據之處分權，及證據資料愈豐富，愈有助於真實發見之
    理念，且強化言詞辯論主義，使訴訟程序得以順暢進行，上
    開傳聞證據亦均具有證據能力。查本案判決以下所引用被告
    以外之人於審判外之言詞或書面陳述，對被告而言，性質上
    屬傳聞證據，惟被告於本院準備程序時均表示同意有證據能
    力等語（見本院卷第26頁），另被告及檢察官於本院審理中
    調查證據時，知有刑事訴訟法第159 條第1 項不得為證據之
    情形，未於言詞辯論終結前聲明異議（見本院卷第98至100
    頁），且本院審認上開證據作成時之情況，應無違法取證或
    不當情事，與本案待證事實間復具有相當之關聯性，以之作
    為證據應屬適當，依刑事訴訟法第159 條之5 規定，自有證
    據能力。
二、又傳聞法則乃對於被告以外之人於審判外之言詞或書面陳述
    而為之規範，本案判決以下所引用之非供述證據，無刑事訴
    訟法第159 條第1 項規定傳聞法則之適用，經本院於審理時
    依法踐行調查證據程序，檢察官及被告均不爭執各該證據之
    證據能力，且與本案待證事實具有自然之關聯性，亦查無依
    法應排除其證據能力之情形，依法自得作為證據。
貳、實體方面：
一、訊據被告楊秋英矢口否認有何放火燒燬他人所有物之犯行，
    辯稱：伊沒有放火，監視器錄影畫面所拍到的那個人不是伊
    云云。惟查：
  (一)臺中市西屯區○○○路233巷1號地下2樓「國安國宅社區」
    地下室停車場71號停車格後方，於100 年2 月18日凌晨4 時
    29分許發生火災，該次火災造成華致凱所有停放在71號停車
    格之車牌號碼2321-TX 號自用小客車之後保險桿外殼燒熔、
    保險桿受燒變色、後側底盤受燒碳化焦黑狀，及停放在72號
    停車格陳怡瑋所有供其男友姜士麒所使用之車牌號碼H9-313
    9 號自用小客車之右前側保險桿外殼、大燈受燒燻黑碳化，
    並致停車格附近牆上及停車格上方之牆面有燻黑變色，該火
    災幸經該社區管理員羅元垂及時發現，迅速將火撲滅等情，
    業據證人即被害人華致凱、姜士麒分別於警詢、偵查中證述
    綦詳（見警卷第12至15頁、偵查卷第20、21頁），並據證人
    即該社區管理員羅元垂於警詢、偵查中及院審理時證述明確
    （見警卷第16至18頁、偵查卷第23頁、本院卷第96頁背面）
    ，復有臺中市政府消防局火災原因調查鑑定書（檔案編號：
    E11B18E1號，下稱火災鑑定書）1 份（內含火災原因調查鑑
    定摘要、火災現場勘查人員簽到表、火災現場勘查紀錄及原
    因研判、火災出動觀察紀錄、談話筆錄、火災證物鑑定報告
    ）、火災現場位置圖及物品配置圖3 張、火災現場照片34
    張附卷可稽（見偵查卷第45至88頁），是此部分之事實堪予
    認定。
  (二)另經臺中市政府消防局勘驗上開火災現場結果，依燃燒之跡
    象，蒐證採樣車牌號碼2321-TX 號自用小客車後側地面處，
    遺留紅色塑膠容器燒熔物，送內政部消防署鑑析，該送驗證
    物檢出汽油類促燃劑成分，且據羅元垂訪談筆錄表示：在火
    災發生前大約2 至3 分鐘，有看到監視器畫面有人提著袋子
    從3 樓搭電梯到1 樓，之後火警發生後消防隊到場後，有調
    閱監視器畫面拍到疑似同一人經過，後來監視器畫面拍到火
    光，之後就拍到這個人依原路走離現場等語，綜合上述分析
    研判起火原因不排除人為縱火之可能性等情，亦有上開火災
    鑑定書之火災原因研判、羅元垂之談話筆錄及火災現場物品
    配置圖、照片在卷可參（見偵查卷第48、49、59、69、74至
    76、87頁），足見本件火災之起火點確係在該社區地下2 樓
    地下室停車場71號停車格後方，且起火原因應係人為以汽油
    類促燃劑點火引燃所造成本件火災無訛。
  (三)雖被告楊秋英以前開情詞置辯而認就本件火災並非其所為，
    惟從監視器錄影畫面翻拍照片所示，100 年2 月18日凌晨4
    時26分10秒一女子左手提塑膠袋從3 樓進入電梯，同日凌晨
    4 時26分29秒同一女子右手提塑膠袋搭乘電梯至1 樓後走出
    電梯，同日凌晨4 時27分37秒有黑影晃動出現在上開起火點
    處，同日凌晨4 時29分12秒有一人從起火現場逃離，同日凌
    晨4 時29分25秒火苗竄起，同日凌晨4 時30分18秒上開女子
    從1 樓進入電梯，手中未見塑膠袋，同日凌晨4 時30分36秒
    上開女子搭乘電梯至3 樓後走出電梯（見警卷第46至50頁）
    ，且該女子搭乘電梯之監視器錄影畫面亦經本院審理時當庭
    勘驗屬實（見本院卷第97頁背面），且細繹地下二樓平面圖
    之縱火前後行走路線（見警卷第41頁）及上開監視器錄影畫
    面翻拍照片之時間順序，堪認本件火災之發生確係監視器錄
    影畫面中該名女子放火所造成，而證人羅元垂於警詢、偵查
    中及本院審理時始終證述：監視器錄影畫面之女子確定是被
    告楊秋英等語（見警卷第18頁、偵查卷第24頁、本院卷第97
    頁），又證人羅元垂於警詢及本院審理時均證稱：伊已在該
    社區任職6 年多，每個住戶伊都認識等語（見警卷第18頁、
    本院卷第97頁），足見證人羅元垂應無誤認之可能，且證人
    羅元垂於本院審理時亦證稱；與被告並無怨隙過節等語（見
    本院卷第97頁），則證人羅元垂亦無攀詞誣陷被告之可能，
    羅元垂上開證詞應可採信，是本件火災之發生應係被告放火
    所造成，至為顯然，被告前開所辯本件火災非其所為云云，
    顯係卸責之詞，不足採信。
  (四)按刑法第175 條第1 項所稱之「致生公共危險」係採具體危
    險說，必行為人之放火行為致生公共危險者，始屬相當。本
    件被告放火之地點在社區大樓地下2 樓之停車場處，已如上
    述，則被告持打火機點火燒燬停放在該處如附表所示之物，
    並致使停車格附近牆上及停車格上方之牆面有燻黑變色，均
    極易延燒該社區大樓住宅本身，甚而殃及近鄰房舍，更何況
    案發時間係在一般人尚在睡夢中之清晨時分，本件如非該社
    區管理員羅元垂及時發現，迅速將火撲滅，後果將不堪設想
    ，是依上述情形以觀，被告上開放火行為，顯然已致生公共
    危險，容無疑義。
  (五)此外，復有職務報告書、本院100 年度聲搜字第833 號搜索
    票各1 紙、臺中市政府警察局第六分局永福派出所搜索扣押
    筆錄、扣押物品目錄表各1 份附卷可稽（見警卷第3 、4 、
    22至27頁），並有扣案之汽油2 瓶、打火機1 個可資佐證。
    綜上所述，本案事證明確，被告上開犯行洵堪認定，應依法
    論科。
二、核被告楊秋英所為，係犯刑法第175 條第1 項之放火燒燬他
    人所有之物罪。按刑法上公共危險罪，其所保護之法益，重
    在公共安全，故其罪數應以行為之個數定之（最高法院85年
    度台上字第2608號判例參照）。被告一放火行為，同時燒燬
    被害人華致凱所有及被害人姜士麒所持有如附表所示之物，
    雖同時侵害其二人之個人財產法益，然因放火罪所保護者重
    在保障公共安全，屬於侵害社會法益之犯罪，仍應以單純一
    罪論。另按行為時因精神障礙或其他心智缺陷，致其辨識行
    為違法或依其辨識而行為之能力，顯著減低者，得減輕其刑
    ，刑法第19條第2 項定有明文；而刑法第19條有關行為刑事
    責任能力之規定，係指行為人於「行為時」，因精神障礙或
    其他心智缺陷之生理原因，其辨識行為違法之能力（學理上
    稱為「辨識能力」）或依其辨識而行為之能力（學理上稱為
    「控制能力」），因而不能、欠缺或顯著減低之心理結果者
    而言。其中「精神障礙或其他心智缺陷」之生理原因要件，
    事涉醫學上精神病科之專門學識，自有選任具該專門知識經
    驗者或囑託專業醫療機構加以鑑定之必要；倘經鑑定結果，
    行為人行為時確有精神障礙或其他心智缺陷，則其辨識行為
    違法或依其辨識而行為之能力，是否屬於不能、欠缺或顯著
    減低之心理結果，應由法院本於職權判斷評價之。本案被告
    行為時之精神狀態，經本院囑託國軍台中總醫院鑑定，經該
    院綜合被告個人成長史與疾病史、精神科診斷、犯案當時精
    神狀態評估之結果，認被告長期罹患精神分裂症，未規則服
    用藥物，呈現妄想、幻覺、現實感不佳，無足夠病識感，因
    此，認被告於「犯罪行為時」，可能因精神障礙致不能辨識
    其行為違法，或辨識而行為之能力有顯著降低之情形等語，
    有該院100 年7 月5 日醫中企管字第1000002927號函檢附精
    神鑑定報告1 份在卷可憑（見本院卷第74至75頁）；又被告
    於98年8 月15日經鑑定為中度精神障礙而領有身心障礙手冊
    ，有該身心障礙手冊1 紙附卷可稽（見警卷第81頁），且被
    告於88年出現情緒焦慮、多疑、幻聽干擾至警局燒燬警車入
    獄1 年6 個月，出獄後未規則服藥，於92年再次因幻聽干擾
    放火燒燬電話亭，判監護治療3 年（94年3 月28日至97年3
    月25日），目前精神症狀呈緩解狀態，繼續門診治療等情，
    亦有宏恩醫院住院病歷摘要1 紙及臺北市立聯合醫院病歷資
    料1 份在卷可參（見本院卷第42至59頁），可知被告確實罹
    患有精神疾病而長期接受藥物治療，本院參酌上情及被告本
    案之犯案情節等情形綜合判斷，可認被告為前開放火犯行時
    之精神狀態，確因受精神分裂症之影響，致其辨識行為違法
    或依其辨識而行為之能力顯著減低，爰依刑法第19條第2 項
    之規定，減輕其刑。爰審酌被告前已有放火之公共危險案件
    ，經臺灣高等法院臺中分院分別以88年上訴字第2032號、89
    年度上訴字第1146號、91年度上訴字第1450號判決判處有期
    徒刑1 年2 月、1 年6 月、1 年6 月確定之前科紀錄，有臺
    灣高等法院被告前案紀錄表1 份在卷可參，詎仍不知悔改，
    竟再次放火燒燬被害人所有之物，除可能致生公共危險外，
    並對他人之財產造成損害，幸經及時滅火始未波及房屋釀成
    災害，其所生之危害不可謂不大，惟念其罹患精神分裂症多
    年，犯案當時因受病症之影響致其辨識行為違法或依其辨識
    而行為之能力顯著減低，且被告之家人已與被害人達成和解
    ，被害人所受損害已有輕減等一切情狀，量處如主文所示之
    刑，以資懲儆。扣案之汽油2 瓶及打火機1 個，均係被告所
    有，業據被告於本院審理時供承：都是伊的，伊通常用打火
    機，火柴不常使用，抽煙點火都是用打火機等語（見本院卷
    第99頁背面），且核均係用以供本件犯罪所用之物，爰均依
    刑法第38條第1 項第2 款之規定，併予宣告沒收；至於另扣
    案之工業酒精2 瓶、甲苯2 瓶、環保去漬油1 瓶、強力膠稀
    釋溶劑1 瓶、電子郵件草稿5 張、統一發票7 張、火柴盒1
    個等物，雖均係被告所有之物，惟被告於本院審理時供稱：
    工業酒精是燒咖啡要用的，甲苯是要溶強力膠的，環保去漬
    油是要擦電腦的，統一發票是買東西拿的，火柴不常使用，
    抽煙點火都是用打火機等語（見本院卷第99頁背面），且查
    無積極證據證明上開物品為被告犯罪所用之物，是以，本院
    認為上開扣案物品核與本案犯罪無關聯性，自無從為沒收之
    宣告，附此敘明。
據上論斷，應依刑事訴訟法第299 條第1 項前段，刑法第175 條
第1項 、第19條第2 項、第38條第1 項第2 款，判決如主文。
本案經檢察官王全中到庭執行職務。
中    華    民    國   100    年    9     月    1     日
                  刑事第十六庭  審判長法  官  王世華
                                      法  官  蔡美華
                                      法  官  陳玉聰
以上正本證明與原本無異。
如不服本判決，應於收受送達後10日內向本院提出上訴書狀（應
敘述具體理由並附繕本）。上訴書狀如未敘述理由，應於上訴期
間屆滿後20日內補提理由書於本院。
                                      書記官  魏愛玲
中    華    民    國   100    年    9     月    1     日
附表
┌──┬─────────────────┬────────┐
│編號│燒燬物品之名稱及數量              │所有人或持有人  │
├──┼─────────────────┼────────┤
│1   │車牌號碼2321-TX號自用小客車之後保 │華致凱所有      │
│    │險桿、後側底盤                    │                │
├──┼─────────────────┼────────┤
│2   │車牌號碼H9-3139號自用小客車之右前 │陳怡瑋所有供姜士│
│    │側保險桿、大燈                    │麒使用          │
└──┴─────────────────┴────────┘
附錄本判決論罪科刑之法條：
刑法第175條第1項
放火燒燬前二條以外之他人所有物，致生公共危險者，處1 年以
上7 年以下有期徒刑。